【裁判字號】    89,訴,569
【裁判日期】    890922
【裁判案由】    第三人異議之訴
【裁判全文】
臺灣彰化地方法院民事判決  八十九年度訴字第五六九號
    原      告  甲○○
    訴訟代理人  陳世煌律師
    送達代收人  乙○○
    被      告  順大貿易股份有限公司
    法定代理人  丙○○
    訴訟代理人  吳天富律師
右當事人間請求第三人異議之訴事件，本院判決如左：
    主      文
本院八十九年度執全字第五二二號清償票款債務假扣押強制執行事件，就原告所有之
動產所為查封之強制執行程序應予撤銷。
訴訟費用由被告負擔。
    事      實
甲、原告方面：
一、聲明：求為判決如主文第一項所示及以供擔保為條件之假執行宣告。
二、陳述：
（一）緣被告順大貿易股份有限公司（以下簡稱順大公司）與債務人徐有亮間清償票
      款債務假扣押強制執行事件，經  鈞院民事執行處日前於原告所有座落於門牌
      號碼為彰化市○○路○段六０二之十二號內之動產（實際以扣押清單為準），
      以該裕暐企業社為債務人徐有亮所有（即原告之前手）為由，遂認扣押物清單
      之物品所有權係屬徐有亮所有而予以查封，合先陳明。
（二）按金錢債權之強制執行，係以債權人之責任財產為標的，所謂責任財產，乃指
      債務人之財產中，得為強制執行客體之財產總稱，換言之，查封之標的，原則
      上係以屬於債務人所有之財產為限，資此以言，本件查封之動產，本係原告所
      有，不料被告不明究理，毫未查證，即誤以為係債務人徐有亮所有，聲請  鈞
      院執行查封，顯係錯誤。蓋以依查封標的物清單上所載履帶組裝台二台及附件
      以觀，早於八十七年九月二十三日債務人徐有亮即將裕暐企業社之經營權及全
      部生財器具讓渡予原告，惟裕暐企業社讓渡後仍借用徐有亮名義登記為營利事
      業負責人，此有營業轉讓契約書乙紙為憑，顯見該扣押物品絕非係屬債務人徐
      有亮所有，其理甚明，且另從查封物所在之廠房日前仍由原告負責經營，是查
      封物所有權應屬原告所有，殆無庸疑，況查封物所在之廠地，查封物乃在原告
      之占有中，被告竟認係債務人所有之物而聲請予以查封？顯有重大瑕疵並於法
      無據，已嚴重侵害原告權益，依「第三人就執行標的物有足以排除強制執行之
      權利者，得於強制執行程序終結前，向執行法院對債權人提起異議之訴」強制
      執行法第十五條定有明文，而強制執行法第十五條所謂就執行標的物有足以排
      除強制執行之權利者，係指對於執行標的物有所有權、典權、留置權、質權存
      在情形之一者而言（參見最高法院四十四年台上字第七二一號判例）。
（三）本件查封標的物清單上所載履帶組裝台二台及附件，早於八十七年九月二十三
      日債務人徐有亮即將裕暐企業社之經營權及全部生財器具讓渡予原告，有營業
      轉讓契約書乙紙為憑。且證人王金城於八十九年七月十九日  鈞院調查時證稱
      「（八十七年九月二十三曰營業轉讓契約書上）是我簽名蓋章的。八十七年九
      月間，因徐有亮向甲○○借錢，且自八十四年起就有向甲○○借票，而且甲○
      ○也付徐有亮參佰萬元，（八十七年頂讓後）因徐有亮有經驗，仍由他經營。
      因原告當初並不內行，才由徐有亮繼續作，後來經營不善，才交由原告自己經
      營，徐有亮還欠我參、肆拾萬元的薪水。八十八年十二月起老闆為甲○○，自
      該月起我就領甲○○的錢，之前為徐有亮。」又依前開營業轉讓契約書第二條
      所載「甲方現以彰化市○○路○段六０二之十二號之營業地點，如乙方需要，
      應直接與房東重訂租約續租之，否則以現狀使用，租金由乙方給付」，八十八
      年十二月起由甲○○經營，未與房東重訂租約，而以現狀使用，由乙方（即原
      告）給付租金，故證人鄭瓶（即房東）於八十九年八月四日  鈞院調查時稱「
      ‧‧‧自八十八年十二月二十日起是開張啟瑞（他是原告的兒子）的票給我，
      所開的票都有兌現」。另證人鍾享文（即徐有亮之債權人）於八十九年八月四
      日  鈞院調查時證稱「我有要去（裕暐企業社）搬（機器），是在八十八年五
      、六月間去過二次，因徐有亮向我借貳佰萬元未還，我是貳佰萬買機器，再租
      徐有亮，因徐有亮未按時繳租金，亦未代工履帶，我才要去搬機器，但第一次
      到場時有一位江小姐在場，她不讓我搬，第二次去時並拿合約書給我看（該合
      約書如卷內所附），第二次徐有亮也在場，他們已鬧得不愉快，徐有亮當時有
      找我，機器已賣給甲○○，要我以後如果有需要修理機器要幫我修，甲○○說
      如我硬要搬，她要把工廠機器毀掉，代工時間到八十八年六月間為止，那時公
      司已由甲○○在經營，甲○○說要代工可以但工錢要付給她不能抵債，才未再
      代工」。可見，系爭機器早已由徐有亮讓與原告，至為明確。
（四）按動產物權讓與，非將動產交付不生效力，又讓與動產物權而讓與人仍繼續占
      有動產者，讓與人與受讓人得訂立契約使受讓人因此取得間接占有，以代交付
      ，民法第七百六十一條定有明文。原告與徐有亮於八十七年九月二十三日訂立
      營業轉讓契約書第一條約定甲方（即徐有亮）所有裕暐企業社之經營權及全部
      生財器具讓渡乙方（即原告）。縱使商業登記法第十九條第一項規定商業登記
      後，已登記事項有變更而不為變更之登記者，不得以其事項對抗善意第三人，
      而認其變更不能對抗被告，然其所有權移轉有對世的效力，自足以對抗任何人
      。
（五）又依營業轉讓契約書所載，裕暐企業社之經營權已於八十七年九月二十三日讓
      與原告，且原告之子張啟瑞亦不知其轉讓未登記可否對抗之事，故張啟瑞認知
      上是裕暐企業社為其母即原告所有，故查封時張啟瑞會稱查封之物品為裕暐企
      業社所有，並無不是。且查封物品確為甲○○與徐有亮間營業轉讓契約書附表
      所示之機械，蓋整個工廠只有履帶部門所用之轉讓契約書附表所示之機械，另
      無其他機械。前開營業轉讓契約書固為甲○○與徐有亮二人所作之私文書，然
      上有見證人王金城之簽名，經其到庭證述無誤，且證人鍾享文亦到庭證稱八十
      八年五、六月間伊到工廠時原告有拿給他看，故不可能臨訟捏造。又證人王金
      城於八十九年七月十九日  鈞院調查時到庭證稱因原告當初並不內行，才由徐
      有亮繼續作，後來經營不善，八十八年十二月起才交由原告自己經營。既然八
      十八年十二月原告自己才開始經營，以前徐有亮繼續經營，則八十八年十二月
      以後薪水由甲○○支付，以前由徐有亮支付，證人所說並無不是，又被告所提
      出八十八年間裕暐企業社同被告公司購買堆土機機械零件貨款給付之支票，屆
      期日雖有至八十九年五月三十日，然如被告所稱該貨款是八十八年裕暐企業社
      向其購買機械零件之貨款，可見該等支票縱票背有徐有亮背書，只能證明八十
      八年徐有亮在經營，與原告及證人王金城所稱八十八年十二月後才由原告經營
      之事實相符。
三、證據：提出營業轉讓契約書影本一份為證。並聲請訊問證人鄭瓶、鍾享文。
乙、被告方面：
一、聲明：求為判決駁回原告之訴。訴訟費用由原告負擔。
二、陳述：
（一）原告以伊與訴外人徐有亮於八十七年九月二十三日所訂立之營業轉讓契約書主
      張徐有亮已將裕暐企業社之經營權及全部生財器具讓渡予原告，惟仍借用徐有
      亮名義登記為營利事業負責人，  鈞院八十九年度執全字第五二二號假扣押強
      制執行所為之動產查封強制執行程序撤銷云云，顯為不實。按原告既早於八十
      七年九月間即已頂讓經營該裕暐企業社，為何於歷經近二年仍不變更登記。商
      業登記法第十九條第一項規定：商業登記後，有應登記事項而不登記，或已登
      記事項有變更而不為變更之登記者，不得以其事項對抗善意第三人。依上揭法
      條規定，原告自不得以其主張對抗被告所為之強制執行，情極灼明。
（二）又依查封筆錄記載，到場之債務人員工張啟瑞稱查封之物品為裕暐企業社所有
      ，並無明稱裕暐企業社之經營人為甲○○其人，衡情，果若裕暐企業社改由甲
      ○○經營，其員工定當向查封之法院說明該查封物非徐有亮所有，況該員工張
      啟瑞為甲○○之子，該張啟瑞卻未此為，益證裕暐企業社仍為徐有亮經營無訛
      。再查，查封之物品名稱為履帶組裝台貳組，而原告甲○○與徐有亮間之營業
      轉讓契約書附表所示之機器是否為該履帶組裝台之零件，尚需查明。又該營業
      轉讓契約書係甲○○與徐有亮間二人私自製作之私文書，當可隨時捏造作假，
      該轉讓契約書顯難斷為真正，殊無待言。
（三）至於原告主張於八十七年九月二十三日即已取得裕暐企業社之經營權云云，惟
      查：１、原告所舉之證人王金城卻於八十九年七月十九日辯論庭中，法官問：
      裕暐企業社老闆為何人？王某答：「八十八年十二月起老闆為甲○○，自該月
      起我就領甲○○的錢，之前為徐有亮」等語，證人之所述與原告所主張之事實
      迴然不同，豈有八十七年九月二十三日裕暐企業社即由甲○○經營，而其所僱
      用員工薪資仍向徐有亮領取至八十八年十二月止，且證人王金城為原告所僱用
      之員工，其證詞自當配合原告之主張，足證王金城之證詞顯然偏頗不實，益證
      該轉讓契約書確非真正。２、八十八年間裕暐企業社向被告公司購買推土機機
      械零件貨款給付之支票屆期日分別為八十八年十月、十一月、十二月、一月、
      二月、三月‧‧‧八十九年五月卅日上之支票合計十二張，該支票背面背書仍
      載徐有亮名字（請調  鈞院八十九年度訴字第五四九號給付買賣價金卷自明）
      ，顯見裕暐企業社至八十九年五月底仍為徐有亮所經營，原告提起本訴，顯然
      替訴外人徐有亮免受強制執行、脫產之情，殊無待言。
（四）證人即裕暐企業社所承租廠房之地主鄭瓶於八十九年八月四日  鈞院公開辯論
      庭中證稱：「以前租賃是與徐有亮，當時曾經問徐那個女人（原告）是何人？
      他說是股東‧‧‧裕暐企業社是何人在做我不知道」云云，足證原告僅係裕暐
      企業社之股東，不甘該企業社機器遭查封，捏造轉讓契約書，竟圖逃避債務追
      索之情節灼明，否則果真如裕暐企業社改由原告甲○○經營，定當以甲○○名
      義與地主訂立租約，焉有地主不知裕暐企業社改由原告甲○○經營，凡此在在
      證明原告之主張，為無理由。至另一證人鍾享文亦證稱：「‧‧‧八十八年五
      、六月間去過二次，因徐有亮向我借二百萬元未還，我是二百萬買機器，再租
      徐有亮，因徐有亮未按時繳租金，我才要去搬機器」云云，顯係此人附合原告
      之主張，殊無疑問。誠然，證人既稱該機器為伊所購，再租與徐有亮，徐有亮
      焉能將租得之機器再轉讓與他人，依上證人之證詞，益足以證明原告主張裕暐
      企業社係其經營，顯非事實。
丙、依職權調閱本院八十九年度訴字第五四九號給付買賣價金案卷、八十九年度裁全
    字第一０二五號假扣押案卷、八十九年度裁全字第一三八八號限期起訴案卷及八
    十九年度執全字第五二二號假扣押卷，並訊問證人王金城、徐有亮。
    理      由
一、原告起訴主張被告公司與債務人徐有亮間清償票款債務假扣押強制執行事件，經
    本院民事執行處日前於原告所有座落於門牌號碼為彰化市○○路○段六０二之十
    二號內之動產，以該裕暐企業社為債務人徐有亮所有為由，遂認扣押物清單之物
    品所有權係屬徐有亮所有而予以查封，然查封之動產，本係原告所有，惟被告誤
    以為係債務人徐有亮所有，聲請查封，顯係錯誤。蓋以依查封標的物清單上所載
    履帶組裝台二台及附件以觀，早於八十七年九月二十三日債務人徐有亮即將裕暐
    企業社之經營權及全部生財器具讓渡予原告，惟裕暐企業社讓渡後仍借用徐有亮
    名義登記為營利事業負責人，且另從查封物所在之廠房日前仍由原告負責經營，
    查封物所在之廠地，查封物仍在原告之占有中，即知係原告所有，而強制執行法
    第十五條所謂就執行標的物有足以排除強制執行之權利者，係指對於執行標的物
    有所有權、典權、留置權、質權存在情形之一者而言，爰依法提起本訴等語。被
    告則以原告既早於八十七年九月間即已頂讓經營該裕暐企業社，為何於歷經近二
    年仍不變更登記。商業登記法第十九條第一項規定：商業登記後，有應登記事項
    而不登記，或已登記事項有變更而不為變更之登記者，不得以其事項對抗善意第
    三人。依上揭法條規定，原告自不得以其主張對抗被告所為之強制執行；又依查
    封筆錄記載，到場之債務人員工張啟瑞稱查封之物品為裕暐企業社所有，並無明
    稱裕暐企業社之經營人為甲○○其人，衡情，果若裕暐企業社改由甲○○經營，
    其員工定當向查封之法院說明該查封物非徐有亮所有，況該員工張啟瑞為甲○○
    之子，該張啟瑞卻未此為，益證裕暐企業社仍為徐有亮經營無訛。再查，查封之
    物品名稱為履帶組裝台貳組，而原告甲○○與徐有亮間之營業轉讓契約書附表所
    示之機器是否為該履帶組裝台之零件，尚需查明。另該營業轉讓契約書係甲○○
    與徐有亮間二人私自製作之私文書，該轉讓契約書顯難斷為真正，原告之主張並
    不實在云云置辯。
二、原告主張本件查封標的物清單上所載履帶組裝台二台及附件，於八十七年九月二
    十三日債務人徐有亮即將裕暐企業社之經營權及全部生財器具讓渡予原告一節，
    有原告提出之營業轉讓契約書乙紙為憑，並經證人徐有亮到庭結證確已出售裕暐
    企業社之經營權及全部生財器具予原告等語（見本院八十九年九月八日言詞辯論
    筆錄），且證人即見證人王金城（裕暐企業社員工）亦證稱「（八十七年九月二
    十三日營業轉讓契約書上）是我簽名蓋章的。八十七年九月間，因徐有亮向甲○
    ○借錢，且自八十四年起就有向甲○○借票，而且甲○○也付徐有亮參佰萬元，
    （八十七年頂讓後）因徐有亮有經驗，仍由他經營。因原告當初並不內行，才由
    徐有亮繼續作，後來經營不善，才交由原告自己經營，徐有亮還欠我參、肆拾萬
    元的薪水。八十八年十二月起老闆為甲○○，自該月起我就領甲○○的錢，之前
    為徐有亮。」（見本院八十九年七月十九日言詞辯論筆錄）。又依前開營業轉讓
    契約書第二條所載「甲方現以彰化市○○路○段六０二之十二號之營業地點，如
    乙方需要，應直接與房東重訂租約續租之，否則以現狀使用，租金由乙方給付」
    ，八十八年十二月起由甲○○經營，未與房東重訂租約，而以現狀使用，由乙方
    （即原告）給付租金，核與證人即房東鄭瓶證稱「‧‧‧自八十八年十二月二十
    日起是開張啟瑞（他是原告的兒子）的票給我，所開的票都有兌現」等語相符（
    見本院八十九年八月四日言詞辯論筆錄）。另證人即徐有亮之債權人鍾享文證稱
    「我有要去（裕暐企業社）搬（機器），是在八十八年五、六月間去過二次，因
    徐有亮向我借貳佰萬元末還，我是貳佰萬買機器，再租徐有亮，因徐有亮未按時
    繳租金，亦未代工履帶，我才要去搬機器，但第一次到場時有一位江小姐在場，
    她不讓我搬，第二次去時並拿合約書給我看（該合約書如卷內所附），第二次徐
    有亮也在場，他們已鬧得不愉快，徐有亮當時有找我，機器已賣給甲○○，要我
    以後如果有需要修理機器要幫我修，甲○○說如我硬要搬，她要把工廠機器毀掉
    ，代工時間到八十八年六月間為止，那時公司已由甲○○在經營，甲○○說要代
    工可以但工錢要付給她不能抵債，才未再代工」等語。可見，系爭機器早已由徐
    有亮讓與原告，至為明確。按動產物權讓與，非將動產交付不生效力，又讓與動
    產物權而讓與人仍繼續占有動產者，讓與人與受讓人得訂立契約使受讓人因此取
    得間接占有，以代交付，民法第七百六十一條定有明文。原告與徐有亮於八十七
    年九月二十三日訂立營業轉讓契約書第一條約定甲方（即徐有亮）所有裕暐企業
    社之經營權及全部生財器具讓渡乙方（即原告）。縱使商業登記法第十九條第一
    項規定商業登記後，已登記事項有變更而不為變更之登記者，不得以其事項對抗
    善意第三人，而認其變更不能對抗被告，然其所有權移轉有對世的效力，自足以
    對抗任何人。又依營業轉讓契約書所載，裕暐企業社之經營權已於八十七年九月
    二十三日讓與原告，已如前述，原告之子張啟瑞於本院民事執行處查封之際陳稱
    查封之物品為裕暐企業社所有等語，並無不是。且查封物品確為甲○○與徐有亮
    間營業轉讓契約書附表所示之機械，蓋整個工廠只有履帶部門所用之轉讓契約書
    附表所示之機械，另無其他機械。又被告所提出八十八年間裕暐企業社同被告公
    司購買堆土機機械零件貨款給付之支票，屆期日雖有至八十九年五月三十日，然
    如被告所稱該貨款是八十八年裕暐企業社向其購買機械零件之貨款，可見該等支
    票縱票背有徐有亮背書，只能證明八十八年徐有亮在經營，與原告及證人王金城
    所稱八十八年十二月後才由原告經營之事實相符。被告所辯本件原告起訴主張裕
    暐企業社經營權及全部生財器具讓渡原告，暨系爭機器與本院八十九年度執全字
    第五二二號清償票款債務假扣押強制執行事件查封之機器不同，原告未辦理裕暐
    企業社負責人變更登記，不得對抗第三人云云，並不足採。原告主張其係裕暐企
    業社實際負責人，本院八十九年度執全字第五二二號清償票款債務假扣押強制執
    行事件查封之機器係原告所有之事實，勘認為真實。
三、按第三人就執行標的物有足以排除強制執行之權利者，得於強制執行程序終結前
    ，向執行法院對債權人提起異議之訴，此強制執行法第十五條定有明文，而強制
    執行法第十五條所謂就執行標的物有足以排除強制執行之權利者，係指對於執行
    標的物有所有權、典權、留置權、質權存在情形之一者而言。從而原告以其對於
    上開查封之機器有所有權為由，據以提起本訴請求即無不合，應予准許。
四、本件判決之基礎已臻明確，兩造其餘攻擊防禦方法，並不影響本判決之結果，自
    毋庸一一論述，併此敘明。
據上論結：原告之訴為無理由，並依民事訴訟法第七十八條，判決如主文。
中      華      民      國    八十九    年      九      月    二十二    日
                                    臺灣彰化地方法院民事第二庭
~B法      官  李水源
右為正本係照原本作成。
如對本判決上訴，應於判決送達後二十日內向本院提出上訴狀。
~B法院書記官  簡茂村
中      華      民      國    八十九    年      九      月    二十八    日


司法院資訊處製作；財團法人民間司法改革基金會備份。
